【裁判字號】    97,消債抗,154
【裁判日期】    970912
【裁判案由】    聲請更生程序（保全處分）
【裁判全文】
臺灣高雄地方法院民事裁定           97年度消債抗字第154號
抗  告  人  甲○○
上列抗告人因消費者債務清理條例聲請保全處分事件，對於中華
民國97年8 月4 日本院97年度審消債更字第1462號裁定提起抗告
，本院裁定如下：
    主  文
抗告駁回。
抗告程序費用新臺幣壹仟元由抗告人負擔。
    理  由
一、抗告意旨略以：原裁定駁回抗告人依消費者債務清理條例第
    19條第1 項規定聲請對於抗告人之財產即坐落臺南市○區○
    ○段455 之17地號土地及其上建物1023建號即門牌號碼為臺
    南市市○區○○○街路85號不動產建物所有權全部（下稱系
    爭房地）停止臺灣臺南地方法院97年度執字第42380 號強制
    執行程序之理由中，認為系爭房地並非聲請人生活中心之
    自用自宅部分：實際上抗告人之配偶子女等家屬仍居住使用
    系爭房地，依債務清償條例第4 條第4 項規定，應屬自用住
    宅；又系爭房地尚存有抵押債權新臺幣（下同）4,288,00
    0 元未清償，但就該標的之現值僅為2,744,330 元，顯不足
    普通債權人遠東國際商業銀行股份有限公司（下稱遠東銀行
    ）受償，原裁定未見及此，逕將抗告人之聲請駁回，實不合
    理。又抗告人薪資僅有36,000元，卻遭強制扣薪即每月薪
    資三分之一及獎金四分之三，已嚴重影響抗告人生活，原裁
    定卻以僅查扣薪資三分之一未影響抗告人所需之必要生活費
    而駁回聲請。為此，依法提起本件抗告等語。並聲明：(一)原
    裁定廢棄。(二)裁定准予對於債務人裁定強制執行程序之停止
    。
二、按消費者債務清理條例第19條第1 項規定：「法院就更生或
    清算之聲請為裁定前，『得』因利害關係人之聲請或依職權
    ，以裁定為下列保全處分：一、債務人財產之保全處分。二
    、債務人履行債務及債權人對於債務人行使債權之限制。三
    、對於債務人財產強制執行程序之停止。四、受益人或轉得
    人財產之保全處分。五、其他必要之保全處分。」，可知法
    院是否裁定准許保全處分係有裁量權，非一經聲請即須予准
    許保全處分，且因該條立法目的在於維持債權人間之公平受
    償及使債務人有重建更生之機會，法院必須斟酌保全處分是
    否有助於債權人公平受償或債務人重建更生機會等目的之達
    成，若無助於上開目的之達成，即無由准許保全處分，此外
    ，法院為保全處分所能達成債權人公平受償或保障債務人重
    建更生機會之利益，亦須大於限制債務人或債權人行使財產
    或權利所造成之不利益。
三、次按，消費者債務清理條例採重建型（更生）及清算型（清
    算）之程序雙軌制。其中，更生程序係以債務人所提出之更
    生方案為基礎，經債權人會議可決、法院認可後，債務人即
    依該權利變動後之方案履行債務，故其現有財產並未於程序
    中受變價而喪失，可稱以其於程序開始後之薪資或其他收入
    作為償債財源而公平分配予債權人。因此，債權人聲請強制
    執行債務人之責任財產，倘足致債務人喪失居住處所之存立
    基礎，或對其生活來源、經營業務所得、生財之機器設備為
    強制執行，以致債務人無法繼續生活，或營業活動發生障礙
    ，致妨礙債務人之重建更生，則基於保障債務人重建更生之
    機會，法院自應裁定准許保全處分以限制債權人，亦即債權
    人之強制執行行為如未使債務人喪失居住處所，或對債權人
    之營業活動及日後薪資、收入，並無影響，則未妨礙債務人
    之重建更生，自無由法院保全處分之必要。
四、經查：
  (一)消費者債務清理條例設置自用住宅借款特別條款之目的，係
    使於更生方案訂定以自用住宅借款延緩清償為內容之特別條
    款之債務人，如依該條款繼續清償時，一方面可避免債權人
    行使擔保權，另方面可同時提高其更生方案之可行性，而有
    利債務人更生程序之進行。其中所稱「自用住宅」，係指債
    務人所有，供自己及家屬居住使用之建築物，消費者債務清
    理條例第43條第4 項定有明文。
  (二)惟依聲請狀及抗告狀當事人欄之記載，可知抗告人位於高雄
    市楠梓區○○○路149 巷2 號之住所顯非抗告人惟一自用住
    宅，抗告人即不因系爭執行程序全然喪失可供其賴以居住之
    自用住宅，自無礙於債務人重建更生之機會。
  (三)至抗告人所主張系爭房地價值不足清償抵押債權後再清償普
    通債權部分，則屬有無強制執行法第80條之1 所定無益執行
    之適用，自應由抗告人於強制執行程序予以爭執，與抗告人
    有無受停止強制執行而影響重建更生之判斷無關。
  (四)此外，抗告人既未釋明於開始更生程序前，就其薪資有何保
    全必要性，強制執行法既已規定可得查扣之範圍，立法者顯
    已考量被強制執行人之生活必要費用，本院又查無消費者債
    務清理條例第19條第1 項之各款事由，是原審法院認抗告人
    之財產無為保全處分之必要，爰駁回抗告人保全處分之聲請
    ，並無違誤。抗告意旨指摘原裁定不當，求予廢棄另為裁定
    ，為無理由，應予駁回。
五、程序費用負擔之裁判依據：本件抗告為無理由，依消費者債
    務清理條例第15條準用民事訴訟法第78條，裁定如主文第二
    項所示。
中    華    民    國    97    年    9     月    12    日
                  民事鳳山分庭審判長法    官  楊富強
                                    法    官  譚德周
                                    法    官  楊智守
以上正本證明與原本無異。
本裁定不得再抗告。
中    華    民    國    97    年    9     月    12    日
                                    書 記 官  洪育祺


司法院資訊處製作；財團法人民間司法改革基金會備份。
